臺灣士林地方法院刑事判決
111年度易字第510號
公  訴  人  臺灣士林地方檢察署檢察官
被      告  陳家風


上列被告因妨害自由案件，經檢察官提起公訴（111年度偵字第1
4188號），本院判決如下：
    主  文
陳家風無罪。
    理  由
一、公訴意旨略以：被告陳家風於民國110年9月18日上午9時20
    分許，在臺北市士林區士東路214巷與士東路之路口，見告
    訴人簡羽妤駕駛自用小客車，欲倒車駛出士東路214巷至士
    東路上，竟基於強制犯意，站在路口中央之斑馬紋行人穿越
    道線上（俗稱斑馬線），使告訴人無法倒車離開士東路214
    巷，嗣因告訴人報警而查悉上情。因認被告涉犯刑法第304
    條第1項強制罪嫌等語。
二、犯罪事實應依證據認定之，無證據不得認定犯罪事實；不能
    證明被告犯罪或其行為不罰者，應諭知無罪之判決，刑事訴
    訟法第154條第2項、第301條第1項分別定有明文。又認定不
    利於被告之事實，須依積極證據，苟積極證據不足為不利於
    被告事實之認定時，即應為有利被告之認定，更不必有何有
    利之證據。再事實之認定，應憑證據，如未能發現相當證據
    ，或證據不足以證明，自不能以推測或擬制之方法，為裁判
    基礎；認定犯罪事實，所憑之證據，雖不以直接證據為限，
    間接證據亦包括在內，然無論直接或間接證據，其為訴訟上
    之證明，須於通常一般之人均不致於有所懷疑，而得確信其
    為真實之程度者，始得據之為有罪之認定，倘其證明尚未達
    到此一程度，而有合理性懷疑之存在時，即無從為有罪之認
    定。另被害人就被害經過之陳述，除須無瑕疵可指，且須有
    其他補強證據以擔保其指證、陳述確有相當之真實性，而為
    通常一般人均不致有所懷疑者，始得據以論罪科刑。所謂補
    強證據，係指被害人之陳述本身以外，足以證明犯罪事實確
    具有相當程度真實性之證據，固不以證明犯罪構成要件之全
    部事實為必要，但以與被害人指述具有相當之關聯性為前提
    ，並與被害人之陳述相互印證，綜合判斷，已達於使一般之
    人均不致有所懷疑，而得確信其為真實之程度而言。
三、公訴意旨認被告涉犯刑法第304條第1項強制罪嫌，係以被告
    之供述、告訴人之指訴、手機蒐證照片、Google街景照片為
    其論據。
四、訊據被告堅詞否認有何強制犯行，辯稱：我跟告訴人是住在
    樓上樓下的鄰居關係，因為漏水問題，所以有跟告訴人的配
    偶反應，本來告訴人的配偶跟我說要在110年9月17日回覆我
    漏水問題的處理方式，但遲遲沒有回應，所以我才在110年9
    月18日去告訴人住處按電鈴，問告訴人關於漏水問題如何處
    理，告訴人說她不知道，要跟她配偶聯絡，等我走回家中時
    ，剛好聽到告訴人要開車出門，就出去詢問告訴人是不是已
    經聯絡上她配偶了，告訴人沒有回答我，我就要走回家中，
    但剛好聽到告訴人有在罵我，我就追出去跟告訴人理論，但
    我並沒有擋住告訴人倒車的路徑，只有站在巷口的鐵柵欄旁
    邊，告訴人如果有說要我讓開，我也會讓開，是直到告訴人
    下車，我才走到告訴人車後方的斑馬線處跟她理論等語。經
    查：
　㈠被告於110年9月18日上午9時20分許，在臺北市士林區士東路
    214巷巷口，與當時駕駛車牌號碼0000-00號自用小客車欲自
    士東路214巷倒車離開之告訴人發生爭執等事實，業據被告
    於警詢、偵訊及本院審理時坦承不諱（見臺灣士林地方檢察
    署111年度偵字第14188號卷【下稱偵查卷】第8頁至第9頁、
    第30頁、本院111年度易字第510號卷【下稱本院卷】第48頁
    ），核與證人即告訴人於警詢、偵訊時證述大致相符（見偵
    查卷第16頁至第17頁、第33頁），並有告訴人以手機拍攝之
    被告站立於士東路214巷口之照片、士東路214巷口之Google
    街景照片附卷可參（見偵查卷第19頁、第35頁至第36頁），
    此部分事實堪以認定。
　㈡本案並無積極證據證明被告有為強制犯行：
  1.證人即告訴人固於警詢時證稱：案發前被告按我家門鈴要找
    我先生，我說我先生不在且我要出門了，之後我要開車離開
    時，對方竟然尾隨並擋在我車子前面讓我無法駛離，我改變
    方向要繞過去時對方還是擋在我車前，之後我就報警等語（
    見偵查卷第16頁至第17頁）；於偵訊時則證稱：我的車子原
    本停在面對巷子方向的右側，大概距離士東路口2至3臺汽車
    的距離，我要倒車出來時，路口有4條斑馬線，被告站在路
    口中間2條斑馬線的位置，一開始站在中間偏左或偏右的位
    置，無法開出來，我有試著重新再倒車一次，但巷子比較窄
    ，一定會撞到被告，所以我就沒有開出來，我提供的照片就
    是被告當時的位置，如果被告有移動，也是在斑馬線處移動
    ，我當時在車上有叫被告讓開，不然我就要報警，被告就叫
    我去報警等語（見偵查卷第32頁至第33頁）。然如前述，被
    告於警詢、偵訊及本院審理時均否認告訴人上開指訴，辯稱
    ：我當時並非站在告訴人車輛正後方或斑馬線中央，告訴人
    尚有空間可倒車離開等語，而與證人即告訴人證述有異。又
    告訴人固有提出其所拍攝被告站立於告訴人車輛後方之照片
    （見偵查卷第19頁），但依照該照片拍攝之角度、位置，告
    訴人於拍照當時應已離開其所駕駛車輛而站立於路旁，並非
    告訴人倒車當時之狀況，自無法以該照片中被告所站立之位
    置，推斷被告於告訴人倒車當時確實有站立於告訴人車輛正
    後方之行為。再觀察上開士東路214巷口之Google街景照片
    及前述告訴人手機拍攝照片（見偵查卷第19頁、第35頁至第
    36頁），可知該巷巷口寬度固然有限，然告訴人所駕駛車輛
    之體積亦非龐大，若被告係站立於巷口右側鐵柵欄處與告訴
    人爭執，告訴人應仍有自巷口左側倒車繞開被告之空間。故
    本案關於被告於告訴人倒車時所站立之位置，既僅有告訴人
    之單一指述，而無其他積極證據可資補強，則本案案發當時
    被告究竟有無站立於告訴人車輛正後方，致告訴人無倒車離
    開之空間存在一事，誠然有疑，自難僅因告訴人之指訴即認
    被告涉犯強制犯行。
　2.公訴人雖另主張告訴人若非遭被告阻擋，當無必要停留在案
    發現場5至10分鐘等語。然告訴人與被告於案發現場僵持之
    原因有多種可能性，包含因被告所稱漏水一事而互相爭論，
    或因告訴人主觀上猜測倒車被告有前來阻擋之可能，而未嘗
    試倒車離開等等，故應不能僅以告訴人於案發現場逗留一事
    ，即推測被告有站立於告訴人車輛正後方，使告訴人不能離
    開之行為。
　㈢再者，刑法第304條第1項強制罪，係以強暴、脅迫使人行無
    義務之事或妨害他人行使權利為要件，故須行為人出於強暴
    或脅迫之方法始足當之，苟行為人非出於強暴或脅迫之方法
    ，除與其他犯罪構成要件相符，可另成立其他罪名外，自不
    能成立本罪。再該條所謂「強暴」，係指以有形之實力不法
    直接加諸於人或間接對物施加物理上之不法腕力；所謂「脅
    迫」，乃指以加害之意通知他人，惡害內容固不以侵害具體
    之生命、身體、自由、名譽、財產為必要，祇要對被害人而
    言屬不利益即可，然仍須有相關之言語或舉動，顯示加害意
    思，或為任何條件式不利益之傳達，使相對人產生畏懼，而
    加以威脅逼迫，或有所挾而強迫，始足當之。又強制罪所保
    護之法益，乃個人意思決定自由及意思活動自由（依其意思
    決定而作為或不作為）而非行動自由，相對於其他同以「強
    暴、脅迫」行為為構成要件之犯罪，強制罪所指之「強暴、
    脅迫」雖屬低強度之廣義概念，不要求相對人之自由須完全
    受壓制，然仍須使被害人由於行為人所施加之威嚇，因而處
    於心理或生理被強制之狀態始可。若將強制罪中「強暴」要
    件擴張解釋為一切對他人達成心理強制之效果，將使強暴之
    構成要件空洞化，有違構成要件明確性之要求，使人民動輒
    得咎，亦不符合刑罰謙抑之精神。又行為人之行為在道德上
    、社會觀念或有理虧，也違反他人意志自由，解釋上亦可能
    屬「使人行無義務之事或妨害他人行使權利」之行為，然並
    不逕認此即屬於刑法第304條第1項之「強暴」、「脅迫」行
    為，必也行為人之行為，符合上開強暴、脅迫之客觀構成要
    件要素者，始克該當，而非以被害人之心理感受為唯一之判
    斷標準。要之，非暴力手段之行使，對他人權益之侵害不一
    定較輕微，但基於罪刑法定原則，即不能認構成刑法強制罪
    犯行。基上，若無以強暴、脅迫妨害人行使權利之積極行為
    ，尚難以強制罪相繩。是本案縱如告訴人所述，被告有於告
    訴人倒車欲離開士東路214巷時，站在告訴人所駕駛車輛後
    方之情事，然觀諸告訴人於警詢及偵訊之證述，可知被告本
    案僅係站立告訴人車輛後方，並無以任何暴力、脅迫手段施
    加於告訴人或告訴人所駕駛車輛之行為，亦無做出其他要阻
    擋告訴人自由駕車離去之舉動。是被告縱使是欲藉自己肉身
    阻擋告訴人駕駛車輛離去，且此種方式將使告訴人慮及若貿
    然倒車，將撞擊造成被告受傷，而對告訴人產生無形之心理
    上壓力，致告訴人因擔心撞傷被告而將負擔民刑事責任，不
    敢任意倒車離開，但究仍非屬對告訴人直接施以物理上之有
    形暴力或無形脅迫，顯與強制罪中之「強暴」、「脅迫」之
    構成要件有別，自不得逕以強制罪相繩。　　
五、綜上所述，就公訴意旨所稱被告所涉強制犯行，公訴人所提
    出之證據尚難認已達於通常一般人均不致有所懷疑，而得確
    信其為真實之程度，是依無罪推定及有疑唯利被告之原則，
    本院即無從為有罪之認定，則依前揭規定及說明，即應為無
    罪之諭知，以示審慎。 
據上論斷，應依刑事訴訟法第301條第1項，判決如主文。
本案經檢察官王啟旭提起公訴，檢察官林嘉宏到庭執行職務。
中    華    民    國   111    年    11   月    8     日
                  刑事第五庭  法  官  李昭然
以上正本證明與原本相符。
如不服本判決應於收受送達後20日內向本院提出上訴書狀，並應
敘述具體理由。其未敘述上訴理由者，應於上訴期間屆滿後20日
內向本院補提理由書（均須按他造當事人之人數附繕本）「切勿
逕送上級法院」。
因疫情而遲誤不變期間，得向法院聲請回復原狀。
                              書記官  江定宜
中　　華　　民　　國　　111 　年　　11　　月　　8 　　日